臺灣高等法院民事判決　　　　　　　　 95年度重家上字第1號
上　訴　人　乙　○
　　　　　　甲○○
　　　　　　丙○○
　　　　　　寅○○
　　　　　　子○○
　　　　　　癸○○
　　　　　　丑○○
　　　　　　辛○○
　　　　　　壬○○
　　　　　　庚○○
　　　　　　卯○○
　　　　　　己○○
共　　　同
訴訟代理人　王年柿律師
被上訴人　　丁○○
訴訟代理人　戊○○
上列當事人間繼承登記等事件，上訴人對於中華民國94年6月13
日臺灣桃園地方法院89年度家訴字第62號第一審判決提起上訴，
本院於96年9月12日言詞辯論終結，判決如下：
    主  文
原判決關於命分割及該訴訟費用部分均廢棄。
兩造共有如附表一所示土地之分割方法及面積如附圖(一)所示；上
訴人就所取得之淺綠乙、綠乙、淺橘乙Ａ、淺橘乙Ｂ、淺橘乙Ｃ
、紫乙、淺紫乙、淺藍乙、藍乙Ａ、藍乙Ｂ按附表二所示之應有
部分比例保持共有；白Ｒ１、白Ｒ２、白Ｒ３、白Ｒ４由兩造依
附表三所示之應有部分比例保持共有。
第一、二審訴訟費用由兩造依附表四比例負擔。
    事實及理由
一、按訴訟繫屬中為訴訟標的之法律關係，雖移轉於第三人，於
    訴訟無影響。但第三人如經兩造同意，得聲請代當事人承當
    訴訟。民事訴訟法第254條第1項定有明文。查訴外人吳林環
    就附表一所示20筆土地之應有部分原由其繼承人甲○○、吳
    世賢、吳幸珍、吳美燕四人公同共有，惟渠等業於民國94年
    7月1日辦理分割繼承登記，由甲○○一人單獨取得原吳林環
    應有部分1/5之所有權全部，有土地登記謄本可稽（見本院
    卷一第62至97頁）。其於95年3月21日具狀聲請承當訴訟（
    見本院卷一第92頁），並經兩造同意，合先敘明。
二、被上訴人主張略以：如附表一所示之20筆土地原為被上訴人
    、上訴人丙○○、乙○以及訴外人吳林環、林有福等5人所
    共有。嗣訴外人吳林環於84年逝世，其應有部分應由吳世賢
    、甲○○、吳幸珍及吳美燕等人共同繼承之，惟迄未辦理繼
    承登記。因共有人間並未有「不分割」之約定，且該共有土
    地之使用目的上又無不能分割之原因，爰訴請判命吳世賢等
    四人應就其被繼承人吳林環所有坐落如附表一所示應有部分
    1/5之土地，辦理繼承登記，並於辦理繼承登記後，就附表
    一所示之20筆土地准予裁判分割。原審判決吳世賢、甲○○
    、吳幸珍及吳美燕應就其被繼承人吳林環所有坐落如附表一
    所示應有部分即權利範圍伍分之壹之土地辦理繼承登記；並
    依原判決附圖所示方法予以合併分割。其於本院答辯聲明：
    上訴駁回。（繼承登記部分未據兩造表示不服，已告確定。
    ）
三、上訴人則以：上訴人同意分割，並就分得部分仍保持共有，
    惟分割方法應如附圖甲案或丙案等語，資為抗辯。其上訴聲
    明：(1)原判決主文第2項廢棄。(2)兩造共有坐落桃園縣龜山
    鄉○○○段大坵田下段如附表一所列20筆土地，准依附圖甲
    案或丙案所示方法分割。
四、被上訴人主張附表一所示之20筆土地係兩造所共有，其應有
    部分如附表一所示，未約定不分割、土地之使用目的亦無不
    能分割之原因、兩造迄今無法達成分割之協議等情，為上訴
    人所不爭執，並有土地登記謄本（見原審卷一第10至104頁
    、本院卷二第136至215頁）為證，應堪信實。從而，被上訴
    人依民法第823條、第824條規定請求法院為裁判分割，即屬
    合法有據。
五、按以原物分配於各共有人時，除應顧及均衡之原則外，並須
    就各共有人應行分得之範圍，例如面積多寡、交通、位置等
    等，予以確定（最高法院55年台上字第1982號判例參照）。
    茲查：
(一)系爭86-1、97-1、97-2、97-3、97-4、97-5、97-6等7筆土地
  為山坡地保育區林業用地；86、86-2、86-3、86-4、86-5、
  86-6、86-7、86-8、90、94、95、96、97地號等13筆土地，為
  山坡地保育區農牧用地。該20筆土地整體呈丘陵狀，惟地勢起
  伏陡峻，除少數面積供種植些許葉菜、竹子、苦茶樹外，絕大
  部分土地均為自然野生之繁茂樹林，未經開墾，雖有一條柏油
  道路可供車輛通行，但僅能通至較平緩處即止，通行距離甚為
  有限，餘內部較高坡度處之絕大部分土地均無開闢完成之道路
  可供通行，且兩造於系爭土地上均未搭蓋建物居住，唯一鄰近
  之建物係坐落於系爭土地外之同段92地號土地，與系爭土地並
  無關聯，此據兩造陳明在卷（見本院卷一第153頁），並經本
  院履勘現場查明無訛，復有土地登記謄本、桃園縣政府93年4
  月1日府地測字第0930065779號函、地貌圖、航照圖、照片及
  勘驗筆錄甚明（見原審卷一第115頁、原審卷二第9、71頁、本
  院卷一第94至100頁、卷二第12、13 、18至21、136至215頁）
  。
(二)按「土地因合併申請複丈者，應以同一地段、地界相連、使用
  分區及使用性質均相同之土地為限。」、「每宗耕地分割後每
  人所有面積未達0.25公頃者，不得分割。但有下列情形之一者
  ，不在此限：…四、本條例中華民國89年1月4日修正施行前之
  共有耕地，得分割為單獨所有。」、「依本條例第16條第3款
  或第4款規定，辦理分割為單獨所有者，其分割後之土地宗數
  不得超過共有人數。但每人每宗地分割後面積達0.25公頃以上
  者，不在此限。」、「依本條例第16條第3款或第4款規定申請
  分割之耕地，應分割為單獨所有。但耕地之部分共有人協議就
  其應有部分，仍維持共有者，不在此限。」分別為地籍測量實
  施規則第224條及農業發展條例第16條第1項第4款及耕地分割
  執行要點第11點、第12點所明訂。另就非都市土地屬山坡地保
  育區林業用地，桃園縣政府業以86年9月10日86府地用字第
  165121號函訂：「公告訂定本縣轄境內之林業用地最小面積單
  位為0.1公頃，並禁止其再分割。」系爭86、86-2、86-3、86-
  4、86-5、86-6、86-7、86-8、90、94、95、96、97地號等13
  筆土地，為山坡地保育區農牧用地，係農業發展條例第3條第1
  項第11款所指之耕地，且均為89年1月4日農業發展條例修正前
  之共有耕地。至86-1、97-1、97-2、97-3、97-4、97-5、97-6
  等7筆土地屬山坡地保育區林業用地。其中97-1、97-2、97-3
  、97-4、97-5地號等5筆土地，因其面積未達本縣公告之最小
  分割單位，不得分割；惟若與毗鄰土地97-6地號合併後再分割
  ，如分割後各筆地面積達0.1公頃以上則不受限。至86-1地號
  雖未與上述土地毗鄰，惟分割後各筆地面積仍達0.1公頃以上
  則不受限。又系爭97-1、97-2、97-3、97-4、97-5、97-6等6
  筆與86-1地號土地雖同屬山坡地保育區林業用地，惟中間隔有
  97地號與河川未登記土地，彼此未毗鄰該7筆地不得合併分割
  。而坐落同段86-2、86-3地號土地屬山坡地保育區農牧用地，
  均不得與本案有關連之土地合併分割（因中間隔有86-1地號屬
  山坡地保育區林業用地），86-4、86-7、94、95、96地號土地
  屬山坡地保育區農牧用地又彼此毗鄰可合併分割，86、86-5、
  86-6、86-8、90地號土地屬山坡地保育區農牧用地又彼此毗鄰
  可合併分割。此有桃園縣政府86年9月10日86府地用字第
  165121號公告、93年4月1日府地測字第0930065779號函、桃園
  縣桃園地政事務所93年8月12日桃地測字第0930007164號函附
  卷足憑（見原審卷一第277-1頁、卷二第115、143、144頁）。
(三)又兩造就分割之方法雖無法達成協議，但均同意20筆土地合併
  分割，上訴人就分得部分仍願繼續保持共有，就規劃成道路部
  分，兩造願意維持共有，如因分割需要單筆地號得劃歸一造，
  只須20筆土地分割面積比例為上訴人4，被上訴人1即可，且不
  用按地價找補，此據兩造陳明在卷（見本院卷二第13頁）。
(四)上訴人雖提出附圖甲、丙之分割方案，惟依附圖甲、丙案之97
  -1、97-2、97-3、97-4、97-5面積均小於0.1公頃（見本院卷
  一第131、132頁、本院卷二第15頁），顯已牴觸桃園縣政府前
  開公告，並經桃園縣桃園地政事務所明確函覆無法辦理分割登
  記在案，有該所95年8月22日桃地測字第0950007356號函可參
  （見本院卷二第7、8頁），且上開兩案所預留道路路面均寬達
  8公尺（見本院卷二第132頁），亦逾實際通行所需，而有未當
  。
(五)爰審酌上開法令規定、兩造意願暨系爭共有土地之地形地貌、
  利用現況及價值、相毗連情形等一切情狀，本院認系爭土地應
  予合併分割，其分割方法詳如附圖(一)所示，上訴人就分得部分
  並按附表二所示應有部分保持共有；而為避免袋地產生，除外
  圍現有道路外，另就現無道路通行部分預留4公尺寬之計劃道
  路用地，以供日後通行，其面積位置詳如附圖R1、R2、R3、R4
  所示，且兩造就道路部分均仍保持共有，其應有部分詳如附表
  三所示。
六、從而，被上訴人請求分割系爭土地，洵屬有據。惟原審所採
    分割方案，未就R3、R4之山坡地保育區林業用地之86-1地號
    土地部分區別分列，而與山坡地保育區農牧用地之86、86-5
    、86-6、86-8、97地號土地合併劃歸為白R1、白R2區塊，於
    法容有未洽。上訴意旨指摘原判決不當，求予廢棄改判，為
    有理由，自應由本院予以廢棄改判，如主文第二項所示。
七、末按因共有物分割、經界或其他性質上類似之事件涉訟，由
    敗訴當事人負擔訴訟費用顯失公平者，法院得酌量情形，命
    勝訴之當事人負擔其一部。民事訴訟法第80-1條定有明文。
    系爭土地係因兩造就分割方法有所爭議致未能協議分割，本
    院認應由兩造各按應有部分比例即附表四所示分擔訴訟費用
    ，始臻公平。
八、據上論結，本件上訴為有理由，依民事訴訟法第450條、第
    78條、第80條之1，判決如主文。
中　　華　　民　　國　　96　　年　　9 　　月　　28　　日
                    民事第一庭
                        審判長法　官  張耀彩
                              法　官  林金吾
                              法　官  盧彥如
正本係照原本作成。
如不服本判決，應於收受送達後20日內向本院提出上訴書狀，其
未表明上訴理由者，應於提出上訴後20日內向本院補提理由書狀
（均須按他造當事人之人數附繕本）上訴時應提出委任律師或具
有律師資格之人之委任狀；委任有律師資格者，另應附具律師資
格證書及釋明委任人與受任人有民事訴訟法第466條之1第1項但
書或第2項（詳附註）所定關係之釋明文書影本。
中　　華　　民　　國　　96　　年　　9 　　月　　28　　日
　　　　　　　　　            書記官  鄭兆璋
附註：
民事訴訟法第466條之1（第1項、第2項）：
對於第二審判決上訴，上訴人應委任律師為訴訟代理人。但上訴
人或其他法定代理人具有律師資格者，不在此限。
上訴人之配偶、三親等內之血親、二親等內之姻親，或上訴人為
法人、中央或地方機關時，其所屬專任人員具有律師資格並經法
院認為適當者，亦得為第三審訴訟代理人。
